臺灣高等法院臺中分院民事判決　　　　 96年度上國易字第6號
上　訴　人　乙○○
　　　　　　　　　　　號
被上訴人　　臺灣台中地方法院
法定代理人　甲○○
訴訟代理人　丙○○
上列當事人間國家賠償事件，上訴人對於中華民國96年7月31日
臺灣臺中地方法院95年度國字第18號第一審判決提起上訴，本院
於中華民國96年12月5日言詞辯論終結，判決如下：
    主  文
上訴駁回。
第二審訴訟費用由上訴人負擔。
    事實及理由
壹、聲明部分：
一、上訴人方面：(一)原判決廢棄。(二)上廢棄部分，被上訴人應給
    付上訴人新台幣（下同）1,035,726元。
二、被上訴人方面：駁回上訴。
貳、陳述及理由部分：
一、上訴人主張：
(一)、(1)上訴人曾本於所有權之物上請求權之法律關係向訴外人張
    培火提起返還土地之訴訟，並經台灣台中地方法院（下稱台
    中地院）以91年度豐簡字第642號民事判決裁判張培火敗訴
    ，惟張培火不服，提起上訴，經台中地院以92年度簡上字第
    271號民事判決「原判決廢棄，被上訴人（即上訴人）在第
    一審簡易之訴駁回」確定在案。嗣上訴人提起再審，先後經
    台中地院以94年度再易字第24號民事判決駁回再審之訴，復
    經台中地院以94年度再易字第45號、95年度再易字第21號民
    事裁定駁回，均確定在案。然因上訴人所有之坐落台中縣東
    勢鎮○○段540地號土地為張培火強行侵占，經訴請拆屋還
    地又不獲正義之判決，上訴人不得已另以系爭土地分割契約
    之法律關係再對張培火提起返還土地之訴訟，惟亦遭台中地
    院豐原簡易庭以94年度豐簡字第682號民事判決駁回，上訴
    人不服，提起上訴，而由台中地院以95年度簡上字第182號
    返還土地事件進行審理，幸由該審受命法官詳細查閱歷次訴
    訟案卷，理清事實，發現上訴人備受欺凌之情事，張培火自
    知理虧始同意與上訴人簽立和解書，並賠償上訴人。(2)於前
    開所述之訴訟中，由台中地院法官張惠立、鍾啟煒、吳美蒼
    合議審理之本院92年度簡上字第271號請求返還土地事件，
    上訴人已提出「台中縣公契字第008104號契約書」作為證據
    ，而該契約書係經由國家公證認定，具有一定之法定效力，
    詎上開承辦法官竟共同漠視該公契合約書之存在，卻以張培
    火所提出之自繪土地示意圖即逕行判決上訴人敗訴，嗣後由
    該院法官張瑞蘭、卓進仕、林靜芬合議審理之本院94年度再
    易字第24號民事判決，及同院法官張國華所作成之94年度豐
    簡字第628號民事判決，亦均依循該院92年度簡上字第271號
    民事判決結果逕為判決，完全無視於該公契契約書之存在，
    是上開7位承審法官並未於判決書內交代法定證據之公定契
    約書與土地登記簿所記載之內容，為何不採酌，僅以自由心
    證來進行判決，顯係罔顧人民權利之違誤判決，導致上訴人
    應享有之權利嚴重受損，更造成上訴人長達5年多之訴訟時
    間。(3)上訴人之權利與財產損失皆來自於前開法官之誤判，
    承審法官未審慎查證每一項事證與法定證據，導致上訴人受
    有下列之損害：1.出席本院豐原簡易庭6次，每趟車資以1,0
    00元計，共計6,000元；2.出席台中地院開庭4次，每趟車資
    以1,000元計，共計4,000元；3.裁判費用合計13,726元；4.
    申請台中縣東勢地政事務所鑑界3次，每次4,000元，合計12
    ,000元；5.訴訟5年期間所造成之精神及時間上損失100萬元
    ，以上共計1,035,726元。爰依憲法第15條及第24條之規定
    ，求為命被上訴人應給付上訴人1,035,726元之判決。
(二)、在本院補充陳述：
  (1)台中地院92年度簡上字第271號、94年度再易字第24號、94
    年度豐簡字第682號事件之承審公務員，因參加上開事件之
    審判而犯職務上登載不實罪，依刑法第213條規定，處1年以
    上7年以下有期徒刑、拘役或500元以下罰金。本件上訴人提
    出之台中縣公契字第008104號契約書，載明4筆土地面積為
    0.0471公頃，屬所有權人張滿祥所有，標的物總價格26,385
    元8角，繳納契約857元5角。惟92年簡上字第271號、94年度
    再易字24號、94年度豐簡字第682號承審公務員，明知公契
    係載明經國家認證事實，竟改變共有並加以分割，顯犯刑法
    第213條之罪。
  (2)93年度東土測字第145800號土地複丈成果圖：573地號（
    關係人張培火）、登記簿面積0.012693公頃。540地號（
    上訴人乙○○）、登記簿面積0.040398公頃。蒞場法官指示
    辦理並依張培火指界，573地號附圖C部分之土地經測量複丈
    做成果圖0.013301公頃，較登記簿面積增加0.000608公頃，
    而上訴人540地號卻較登記簿面積減少0.000608公頃，上開
    承辦之7位法官明知登記權利面積0.0000000公頃，卻故意判
    決對造有權占用，違背釋字第374號，其將地政機關測量成
    果C圖面積與登記簿面積不符合部分即超出登記簿權利0.000
    608公頃部分，判決為有權占用，明顯侵害上訴人權利。
  (3)被上訴人承辦公務員有違憲法第24、15條規定不當判決，致
    96年8月19日上訴人之土地又遭張培火父子侵占，並犯刑法
    第213條之罪，已符合國家賠償法第13條國家應賠償之規定
    。
  (4)57年12月12日依張滿祥、張瑞祥二人指界，以正廳為壁心進
    行分割，並訂立雙方公定契約書，雙方土地登記清楚且已完
    稅，雙方之權利義務皆已清楚，並無異議，依土地法第43條
    ：「依本法所為之登記，有絕對效力」之規定，自當受到國
    家法律之保護。91年上訴人申請鑑定界址，法官張清洲第一
    次現場勘驗，地政事務所依登記之界址進行量測，製成91年
    11月5日字第192900號成果圖，之後吳美蒼法官進行第一次
    現場勘驗，認為地政事務所製作之成果圖有問題，必須進行
    第二次現場勘驗，法官在勘驗現場竟然摒棄雙方經由國家公
    證認定之法定契約書、地政事務所依據登記之界址與第一次
    製作正確無誤之成果圖，卻遵照張培火自行圍繩指界，現場
    指示地政事務所進行重測（並不是依據公定契約書與登記之
    界址進行重測），並製成93年8月11日東工測字第145800號
    錯誤之成果圖，此次錯誤之重測張培火原573地號之土地登
    記為0.013301公頃，竟增加0.000608公頃，承審法官明知不
    實之事項，包括：不採用公定契約書、不採用雙方於地政事
    務所登記清楚之登記簿內容與界址範圍、第一次重測正確無
    誤之成果圖，竟以自由心證來推斷，然法官自由心證之效力
    竟然大過具有法定效力之文件，仍然判決張培火有權占用，
    嚴重傷害上訴人之權利，造成上訴人歷經5年多鍥而不捨奔
    波，權利才得以平反。但在此期間應受法律保障之權利，至
    今仍未獲得平反，遺失之權利，係由承審法官張惠立、鍾啟
    煒、吳美蒼、張瑞蘭、卓進仕、林靜芬及張國華造成，致上
    訴人5年來無法行使權利。上述承審法官已明顯違反大法官
    會議釋字第374號解釋，觸犯害法第24條規定，據此依國家
    賠償法第2條第2項前段、刑法第213條規定，請求國家賠償
    。
二、被上訴人則以：
(一)、上訴人雖指稱被上訴人法院於執行審判職務有違法調查漏未
    審酌之事證，惟依國家賠償法第13條之規定，應先經刑事審
    判決有罪確定者，方得認有執行職務上之故意或過失可言。
    且就台中地院92年度簡上字第271號民事判決而言，該裁判
    均有審酌兩造提出之系爭土地登記簿謄本、照片、以及地籍
    圖，台中地院前開案件承辦法官並至現場勘驗及製作勘驗筆
    錄，以及囑託台中縣東勢鎮地政事務所測量，繪製土地複丈
    成果圖，並無任何執行審判職務上之故意過失。況上訴人所
    質疑者，皆為原確定判決對於事實之調查部分，而非法律之
    適用違誤，然證據取捨、理由判斷、事實之調查等，皆本為
    審判者之自由心證以為斷，台中地院均於上開民事判決內詳
    細交代得心證之事實及理由、證據，並就上訴人所提之證據
    為何不予採納，已有詳盡之說明。且上訴人就該確定判決不
    服部分，已分別依再審之途徑提起救濟，並經台中地院94年
    度再易字第24號、94年度再易字第45號、95年度再易字第21
    號裁判，以原確定判決並無違背法規、判例、或解釋之處，
    而無適用法規顯有錯誤之情形；或以上訴人所爭執之重點係
    在事實方面，又或以上訴人提起再審之訴已逾30日不變期間
    之規定，將其再審之訴駁回，此均難以認定台中地院有何違
    法之處。再者，國家賠償之本質亦為侵權行為之損害賠償，
    侵權行為之損害賠償請求權以請求權人受有損害為要件，倘
    使請求權人並未受有損害者，則不可請求損害賠償，依據上
    訴人所提出請求賠償之項目觀之，其中出席開庭之交通費用
    、上訴人繳納之裁判費用、鑑定費用，皆為上訴人提起民事
    訴訟本應擔負之費用，而民事訟爭本於當事人主義之精神，
    台中地院依法律規定命上訴人繳交訴訟費用，亦未有超收費
    用情形，並無任何對上訴人為侵害之行為等語，資為抗辯。
(二)、在本院補充陳述：按公務員於執行職務行使公權力時，因故
    意或過失不法侵害人民自由或權利者，國家應負損害賠償責
    任，公務員怠於執行職務，致人民之自由或權利遭受損害者
    亦同，國家賠償法第2條第2項規定甚明。是人民依此規定請
    求國家賠償，仍以受有不法之侵害為要件，即公務員執行職
    務有故意或過失之行為，且該行為與損害發生有相當因果關
    係者始有適用，又本條項後段所謂公務員怠於執行職務，係
    指公務員對於被害人有應執行之職務而怠執行之情形而言，
    易言之，被害人對於公務員為特定職務行為，須有公法上請
    求權存在，經請求其執行而怠於執行，致自由或權利遭受損
    害者，始得依上開規定請求國家賠償其損害，是本件上訴人
    之請求尚屬無理。
三、經查：
(一)、上訴人曾本於所有權之物上請求權之法律關係向張培火提起
    返還土地之訴訟，經台中地院以91年度豐簡字第642 號民事
    判決裁判張培火敗訴，惟張培火不服，提起上訴，經台中地
    院92年度簡上字第271號民事判決「原判決廢棄，被上訴人
    （即上訴人）在第一審簡易之訴駁回」確定在案，嗣上訴人
    對該確定判決提起再審，經台中地院分別以94年度再易字第
    24號民事判決、94年度再易字第45號民事裁定駁回上訴人再
    審之訴確定在案。嗣上訴人另以系爭土地分割契約之法律關
    係再對訴外人張培火提起返還土地之訴訟，亦經本院豐原簡
    易庭以94年度豐簡字第682號民事判決駁回在案，而上開裁
    判之承審法官分別為張惠立、鍾啟煒、吳美蒼、張瑞蘭、卓
    進仕、林靜芬及張國華等情，有各該民事裁判書影本在原審
    卷可稽（見原審卷第3-32頁）。惟前開各承辦法官並未因辦
    理上開案件之審判而犯職務上之罪，並經判決有罪確定等情
    ，亦為上訴人自承在卷，而堪信為真實，是本件兩造之爭點
    為上訴人請求國家賠償，是否有理由？經查，按憲法第24條
　　規定：「凡公務員違法侵害人民之自由或權利者，除依法律
　  受懲戒外，應負刑事及民事責任。被害人民就其所受損害，
    並得依法律向國家請求賠償。」，據此而有國家賠償之立法
    ，此項立法，自得就人民請求國家賠償之要件為合理之立法
    裁量。再按國家賠償法第2條第2項前段規定：「公務員於執
    行職務行使公權力時，因故意或過失不法侵害人民自由或權
    利者，國家應負損害賠償責任」，係關於國家對公務員之侵
    權行為應負損害賠償責任之一般規定，至於同法第13條：「
    有審判或追訴職務之公務員，因執行職務侵害人民自由或權
    利，就其參與審判或追訴案件犯職務上之罪，經判決有罪確
    定者，適用本法規定」，則係就國家就有審判或追訴職務之
    公務員之侵權行為應負損害賠償責任之特別規定。按憲法所
    定平等之原則，並不禁止法律因國家機關功能之差別，而對
    國家賠償責任為合理之不同規定。國家賠償法針對審判及追
    訴職務之特性而為前開第13條之特別規定，係為維護審判獨
    立及追訴不受外界干擾所必要，尚未逾越立法裁量範圍，與
    憲法第7條、第16條、第23條及第24條並無牴觸（司法院大
    法官會議釋字第228號解釋及理由書意旨）。是如對於有審
    判或追訴職務之公務員，主張因其執行職務侵害人民自由或
    權利，而欲請求該公務員所屬之機關賠償損害時，須符合國
    家賠償法第13條就審判及追訴職務之特性所為之特別規定，
    即須該公務員就參與審判或追訴案件犯職務上之罪，經判決
    有罪確定者，始得為之，而不能僅依同法第2條第2項規定，
    請求該公務員所隸屬機關賠償其所受損害（最高法院75年度
    台再字第115號裁判意旨參照），核先明。
(二)、經查，被上訴人所屬審理該院92年度簡上字第271號民事事
    件、94年度再易字第24號民事事件、94年度豐簡字第682號
    民事事件之承審公務員，並未因參與該事件之審判而犯職務
    上之罪且經判決有罪確定一節，為兩造所不爭執，上訴人主
    張被上訴人應依國家賠償法規定負損害賠償責任，自屬無據
    。另上訴人主張被上訴人所屬上開公務員有涉犯刑法第213
    條罪行，致其權利受損害等語，核屬其個人臆測之詞，同不
    可採。至於上訴人主張被上訴人所屬參與審判之公務員採違
    法採證、漠視公定契約書、不採用雙方於地政事務所登記清
    楚之登記簿內容與界址範圍及第一次正確無誤之成果圖，而
    以自由心證來推斷，致其權利受損害等語，均屬其對被上訴
    人法院前開事件所為之個人意見陳述，核對本件判決結果之
    判斷不生影響，併予明。是本件上訴人依憲法第15條、第
    24條、國家賠償法第2條第2項、第13條規定，請求被上訴人
    負國家賠償責任，尚有未合，不應准許。原審因而為上訴人
    敗訴判決，核無不合。上訴論旨指摘原判決不當，求予廢棄
    改判，為無理由，應予駁回。
四、本件事證已臻明確，兩造其餘攻擊防禦方法及舉證，經審核
    後認對判決結果不生影響，不予一一論述，併此敘明。
據上論結，本件上訴為無理由，依民事訴訟法第449條第1項、第
78條，判決如主文。
中　　華　　民　　國　　96　　年　　12　　月　　19　　日
                  民事第六庭　　審判長法　官　袁再興
                                      法　官  盧江陽
                                      法　官  陳賢慧
以上正本係照原本作成。
不得上訴。
                                      書記官　金珍華
中　　華　　民　　國　　96　　年　　12　　月　　20　　日
                                                      Ｃ
